【裁判字號】    98,消債更,96
【裁判日期】    980729
【裁判案由】    聲請更生程序
【裁判全文】
臺灣高雄地方法院民事裁定          98年度消債更字第96號
聲  請  人  甲○○
上列當事人因消費者債務清理事件聲請更生，本院裁定如下：
  主  文
聲請駁回。
聲請費用由聲請人負擔。
    理  由
一、聲請人意旨略以：聲請人即債務人（以下簡稱聲請人）現積
    欠彰化商業銀行股份有限公司（下稱彰化銀行）等金融機構
    及民間債務共計新台幣（下同）3,466,460 元，於民國95年
    間曾依「中華民國銀行公會會員辦理消費金融案件無擔保債
    務協商機制」，提出債權人清冊，請求最大債權銀行共同協
    商債務清償方案，就當時無擔保債務達成還款協議，約定每
    月繳納14,130元之方式償還，然因聲請人每月薪資約僅40,0
    00元，但每月須支出房貸18,500元、家庭生活費20,000元、
    小孩學費6,000 元、母親扶養費3,000 元、民間還款5,000
    元，實無法清償債務，故而毀諾，後於消費者債務清理條例
    施行後，因有房貸未曾參與協商，乃再檢具債權人清冊，向
    最大債權銀行聲請協商，惟遭以曾參與銀行公會協商機制成
    立而拒絕協商，為此，爰依法聲請准予裁定更生等語。
二、按債務人不能清償債務或有不能清償之虞者，得依本條例所
    定更生或清算程序，清理其債務，消費者債務清理條例第3
    條定有明文。又聲請更生或清算不合程式或不備其他要件者
    ，法院應以裁定駁回之，但其情形可以補正者，法院應定期
    間先命補正，復為同條例第8 條所明定。次按，債務人對於
    金融機構因消費借貸、自用住宅借款、信用卡或現金卡契約
    而負債務，在聲請更生或清算前，應提出債權人清冊，以書
    面向最大債權金融機構請求協商債務清償方案並表明共同協
    商之意旨。而債務人與金融機構協商成立者，不得聲請更生
    或清算。但因不可歸責於己之事由，致履行顯有重大困難者
    ，不在此限。本條例施行前，債務人依金融主管機關協調成
    立之中華民國銀行公會會員辦理消費金融案件無擔保債務協
    商機制與金融機構成立之協商，準用前項之規定。消費者債
    務清理條例第151 條第1 項、第5 項、第6 項分別定有明文
    。而上開條文第5 、6 項中所稱之「金融機構」，應係指「
    債務人之金融機構債權人全體」而言，蓋苟不為如此之解釋
    ，則債務人可任意與其債權人中任一債權人達成協商，而其
    他債權金融機構亦可輕易破壞協商結果，易致前置協商制度
    無從發揮其應有之功能，而破壞立法目的中疏減法院負擔，
    有效分配司法資源之重要精神。故債務人雖於消費者債務清
    理條例施行前，依金融主管機關協調成立之中華民國銀行公
    會會員辦理消費金融案件無擔保債務協商機制，與金融機構
    進行協商，惟如未與「全體債權金融機構」進行協商，自應
    於聲請更生或清算前，依上開條文之規定，再向最大債權銀
    行聲請進行債務協商；如協商不成立，即應認符合上揭消費
    者債務清理條例第151 條第1 項之規定，得向法院聲請更生
    或清算，不受同條第5 、6 項所定須有「因不可歸責於己之
    事由，致履行原協商顯有重大困難」之限制，惟仍須具備「
    不能清償債務」或「不能清償債務之虞」之要件，法院始得
    裁定准予更生或清算，合先敘明。
三、經查：
(一)聲請人於95年間曾依「中華民國銀行公會會員辦理消費金融
    案件無擔保債務協商機制」，提出債權人清冊，請求最大債
    權銀行共同協商債務清償方案，就當時無擔保債務達成還款
    協議，約定每月繳納14,130元之方式償還，後因故毀諾，嗣
    於消費者債務清理條例施行後，因有房貸未曾參與協商，乃
    再檢具債權人清冊，向最大債權銀行聲請協商，惟遭以曾參
    與銀行公會協商機制成立而拒絕協商等情，有前置協商退件
    通知函、當事人綜合信用報告－債務清理條例前置協商專用
    債權人清冊、銀行存摺影本在卷可稽（見本院卷第89頁至第
    90頁、第98頁至111 頁），堪予認定。依前揭說明意旨，本
    件聲請更生並不受消費者債務清理條例第151 條第5 項、第
    6 項規定之限制，而聲請人既已依同條例第151 條規定行前
    置協商程序而不成立，本院即應審酌聲請人是否已陷於不能
    清償債務或有不能清償之虞。
(二)查聲請人於97年度之薪資總額為618,945 元，平均每月薪資
    收入為51,549元，有聲請人提出之97年度綜合所得稅各類所
    得資料清單在卷可憑（見本院卷第154 頁，元以下4 捨5 入
    ）。另聲請人陳報其每月須支出房貸18,500元、家庭生活費
    20,000元、小孩學費6,000 元、母親扶養費3,000 元、民間
    還款5,000 元等，惟房貸及民間債務均屬聲請人之債務，應
    與其他債權人公平受償，而不得以之為生活必要費用而優先
    受償，至聲請人所列其餘費用，經審核其母親張楊秀月名下
    雖有汽車3 輛，但無其他不動產、投資，95、96年度亦無所
    得，其配偶徐美祺名下除與聲請人共有房地1 筆外，無其他
    財產，96、97年度亦無所得，有財產歸屬資料、綜合所得稅
    各類所得資料清單在卷可參（見本院卷第124 頁至第126 頁
    、第119 頁至第120 頁、第155 頁），而其金額亦屬維持其
    自身及家人最低基本生活條件之合理支出，堪認聲請人每月
    必要支出合計為29,000元。
(三)又聲請人目前負債雖高達3,466,460 元，惟其中有擔保債務
    為2,313,448 元、現金卡債務為185,000元、信用卡債務為
    508,460 元、無實物擔保之授信債務為27,000元、民間債務
    為300,000 元，此有當事人綜合信用報告－債務清理條例前
    置協商專用債權人清冊、彰化銀行函、聲請人陳報狀足稽（
    見本院卷第89頁、第151 頁、第97頁），茲分別以其利率
    1.275%、1.167%（房貸部份）、20% （信用卡、現金卡部分
    ）、10% （授信債務）、5%（民間債務）計算，其每月應繳
    之利息分別為2,390 元、3,083 元、8,474 元、225 元、1,
    250 元，合計為15,422元。則以聲請人每月平均收入51,549
    元扣除每月必要支出29,000元及上述每月應繳利息15,422元
    後，尚餘7,127 元，可供按月償還上開欠款本金，而此尚不
    包含聲請人尚有房地各1 筆，可供變現償還，且經逐次攤還
    本金後，聲請人每月應繳利息負擔亦日漸減輕，再參酌聲請
    人為55年出生，正值壯年，且有固定收入等節以觀，以聲請
    人上開資產、收入及支出剩餘情形，應可在未來相當期限內
    逐步將債務清償完畢，自難認聲請人有不能清償債務或不能
    清償之虞之情事。
四、綜上所述，聲請人既有穩定工作，且其收入扣除其個人必要
    生活費用及扶養費支出後，並無不能清償債務或不能清償之
    虞之情事，其聲請既不符合消費者債務清理條例第3 條所定
    要件，且此要件欠缺又屬無從補正，依上揭條文意旨，自應
    駁回其更生之聲請，爰裁定如主文。
五、依消費者債務清理條例第11條第1 項、第8 條前段、第15條
    ，民事訴訟法第78條、第95條，裁定如主文。
中    華    民    國    98    年    7     月    29    日
                民事第六庭    法      官    楊國祥
上為正本係照原本作成。
如不服本裁定，應於裁定送達後10日內，以書狀向本院提出抗告
，並繳納抗告費新臺幣1千元。
中    華    民    國    98    年    7     月    29    日
                              書  記  官     王楨珍


司法院資訊處製作；財團法人民間司法改革基金會備份。
